最高法院刑事判決　　　　　　九十六年度台上字第一一三八號
上　訴　人　甲○○
選任辯護人　簡坤山律師
上列上訴人因違反毒品危害防制條例案件，不服台灣高等法院中
華民國九十五年十月三十一日第二審更審判決（九十五年度上更
(二)字第三０一號，起訴案號：台灣宜蘭地方法院檢察署九十三年
度偵字第二二八０號），提起上訴，本院判決如下：
    主  文
原判決撤銷，發回台灣高等法院。
    理  由
本件原判決認定：上訴人甲○○基於意圖同時或分別販賣第一級
毒品海洛因及第二級毒品安非他命營利之概括犯意，自民國九十
二年八月間起至九十三年六月止，使用0000000000號
行動電話聯絡，以每兩新台幣（下同）四、五萬元之代價向陳振
森、劉建民（檢察官另行偵辦）購入第二級毒品安非他命，又以
不詳代價向不詳姓名年籍之人購入第一級毒品海洛因後，先後於
原判決附表一所示之時間、地點，以該附表所示之方式，使用其
所有0000000000號行動電話與欲購買毒品之人聯絡後
，販賣如原判決附表一所示之毒品予該附表所示之人（犯罪時間
、地點、方式、購買毒品之人及犯罪所得均詳如原判決附表一所
示），嗣經警在宜蘭縣宜蘭市歐洲歡樂城遊樂場一樓查獲，扣得
如原判決附表二所示之物。上訴人於為警查獲當日供出毒品來源
為陳振森，並帶同警方前往搜索，查獲陳振森等情。因而撤銷第
一審關於論處上訴人連續販賣第一級毒品及連續販賣第二級毒品
（均累犯）二罪刑，而予以併罰之判決，改判依想像競合犯規定
，從一重論處其連續販賣第一級毒品（累犯）罪刑，固非無見。
惟查：(一)、第一審判決以上訴人所犯販賣第一級毒品及第二級毒
品之罪，犯意各別，應分論併罰，而論處上訴人連續販賣第一級
毒品及連續販賣第二級毒品（均累犯）二罪刑，而予以併罰，上
訴人於法定期間提起第二審上訴（檢察官未上訴）後，就連續販
賣第二級毒品部分撤回上訴，原審法院更審前認其連續販賣第二
級毒品部分已撤回確定，先行移送檢察官執行（尚在執中），只
就連續販賣第一級毒品部分為第二審判決。原審法院此次更審結
果認上訴人所犯連續販賣第一級毒品罪及連續販賣第二級毒品罪
，成立想像競合犯，而將第一審判決全部撤銷，改依想像競合犯
規定，從一重論處上訴人連續販賣第一級毒品罪刑，但對於上訴
人於原審法院更審前撤回第一審關於連續販賣第二級毒品部分判
決之上訴，是否因撤回上訴已確定？其撤回上訴之效力如何？何
以僅就第一審連續販賣第一級毒品部分上訴，而得將已撤回上訴
之販賣第二級毒品部分之第一審判決，一併予以撤銷改判？原判
決並未論述說明其理由，有理由欠備之違法。(二)、按死刑、無期
徒刑不得加重，又有二種以上之主刑者，加減時併加減之，刑法
第六十四條第一項、第六十五條第一項、第六十九條規定甚明。
原判決理由二、謂上訴人先後分別或同時販賣第一級毒品海洛因
及第二級毒品安非他命之多次犯行，時間均緊接，犯罪構成均要
件亦復相同，顯係分別基於概括犯意反覆為之，均應依連續犯之
規定論以一罪，並說明法定刑為死刑、無期徒刑部分依法不得加
重，卻僅就（販賣第二級毒品）法定刑之有期徒刑部分，依連續
犯規定加重其刑，對於上開二罪「併科罰金」之法定本刑部分，
未併予加重，復未敘明不予加重之理由，非無可議。(三)、犯販賣
第一級毒品及販賣第二級毒品之罪者，因犯罪所得之財物，均應
依毒品危害防制條例第十九條第一項規定沒收之，如全部或一部
不能沒收時，追徵其價額或以其財產抵償之。故被告犯各該罪之
次數及所得，均應明確認定，始足資為宣告沒收、追徵或以其財
產抵償之依據。原判決附表一（原判決附表漏載「一」字）編號
一認定上訴人以每次每包新台幣（下同）一千元或二千元之價格
，販賣第二級毒品安非他命予呂源程四次，如果無訛，至少應有
一次販賣所得為二千元，若然，上訴人販賣第二級毒品安非他命
予呂源程四次之所得，至少應為五千元，原判決卻認定約四千元
，自有可議；又原判決附表一編號五認定上訴人以每次四、五千
元或一萬元不等之價格，販賣第二級毒品安非他命予林明仁三、
四次，所得約二萬元，亦不明確，均不足資為宣告沒收之依據，
尚有未合。(四)、有罪判決書所認定之犯罪事實，為判斷其適用法
令當否之準據，法院應將依職權認定與論罪科刑有關之犯罪事實
，詳加記載，然後逐一敘明其憑以認定之證據及理由，並使事實
認定與理由說明，互相適合，方為合法。倘若事實認定與理由說
明，不相一致，按諸刑事訴訟法第三百七十九條第十四款後段規
定，均屬判決理由矛盾之當然違背法令。原判決附表一編號八部
分認定記載上訴人販賣第一級毒品海洛因予邱珊怡三次，所得六
千元，並未認定有賒欠尚未取得價金之情形，核與其理由三、謂
上訴人販賣毒品海洛因共計二萬六千元，其中邱珊怡二次向上訴
人購買海洛因之價款共四千元，是用賒欠的，上訴人尚未取得該
價金之說明，有事實認定與理由說明不相適合之矛盾。(五)、犯毒
品危害防制條例第四條第一項至第四項、第五條第一項至第四項
前段、第六條第一項至第四項、第七條第一項至第四項、第八條
第一項至第四項、第十條或第十一條第一項、第二項之罪，供出
毒品來源，因而破獲者，得減輕其刑，該條例第十七條規定甚明
。原判決認上訴人犯該條例第四條第一項及第二項之連續販賣第
一級毒品及連續販賣第二級毒品罪，事實欄亦認定記載上訴人於
被查獲當日供出毒品來源為陳振森，並帶同警方前往搜索，因而
查獲陳振森；理由一、之(七)復敘明上訴人確實有供出來源並因而
破獲之事實。但未說明有無前開減刑規定之適用，及為何不予減
刑之理由，亦有理由不備之可議。(六)、原判決僅於理由三、說明
其附表二編號三、六所示之分裝袋及通訊簿係上訴人所有供其販
賣毒品所用之物，應依毒品危害防制條例第十九條規定予以宣告
沒收，然對於該等物品如何供上訴人販賣本件毒品使用之事實，
並未於判決內為明確之認定記載；以及該等物品是否屬上訴人所
有，原判決事實欄亦未明白認定，且未敘明憑以認定供販賣毒品
所用或預備之依據及理由，自不足資為適用法律據以宣告沒收之
基礎，亦有可議。(七)、犯販賣毒品罪者，其供犯罪所用之財物，
均沒收，如全部或一部不能沒收時，追徵其價額或以其財產抵償
之。毒品危害防制條例第十九條第一項規定甚明，該項規定係採
強制、義務沒收主義，以貫徹防制毒品危害之立法目的，苟能證
明為被告所有，係供犯販賣毒品罪所用之財物，即應宣告沒收之
，並不以其業經扣押在案者為必要；甚且原物縱已不存在，仍應
諭知追徵其價額或以被告財產抵償之。原判決既認定上訴人以0
000000000號，及其所有之0000000000號之
行動電話，為聯絡販毒之工具，但未究明該000000000
0號行動電話是否為上訴人所有，亦未適用前開規定對該二支行
動電話予以宣告沒收，如全部或一部不能沒收時，追徵其價額，
其審理猶有未盡，並有判決不適用法則之違誤。(八)、刑法部分條
文於九十四年二月二日修正公布，並自九十五年七月一日生效實
施。其中第六十四條第二項有關死刑減輕之規定，自減輕為「無
期徒刑，或十五年以下十二年以上有期徒刑」修正為「無期徒刑
」、第六十五條第二項有關無期徒刑減輕之規定，自減輕為「七
年以上有期徒刑」修正為「二十年以下十五年以上有期徒刑」，
上開修正，已使依法減輕其刑後之法定本刑輕重發生變化，自屬
法律變更。原審於刑法修正施行後之九十五年十月三十一日判決
，認上訴人成立連續販賣第一級毒品及連續販賣第二級毒品罪，
而依想像競合犯規定，從一重論處其連續販賣第一級毒品罪刑，
並依刑法第五十九條酌減其刑。但對於毒品危害防制條例第四條
第一、二項販賣第一、二級毒品罪法定本刑死刑、無期徒刑減輕
之規定，未依刑法第二條第一項為新舊法之比較適用，遽行判決
，有判決不適用法則之違誤。上訴意旨指摘原判決不當，尚非全
無理由，應認仍有撤銷發回更審之原因。
據上論結，應依刑事訴訟法第三百九十七條、第四百零一條，判
決如主文。
中　　華　　民　　國　九十六　年　　三　　月　　八　　日
                      最高法院刑事第十二庭
                          審判長法官  池　啟　明
                                法官  王　居　財
                                法官  郭　毓　洲
                                法官  韓　金　秀
                                法官  黃　梅　月
      本件正本證明與原本無異
                                      書  記  官
中　　華　　民　　國　九十六　年　　三　　月　 十三 　日
                                                      Ｋ
